最　高　行　政　法　院　判　決
                                     100年度判字第1569號
上  訴  人  林宏達
訴訟代理人  陳東良  律師
被 上訴 人  財政部臺北市國稅局
代  表  人  陳金鑑
上列當事人間綜合所得稅事件，上訴人對於中華民國99年10月21
日臺北高等行政法院99年度訴字第1284號判決，提起上訴，本院
判決如下：
    主  文
上訴駁回。
上訴審訴訟費用由上訴人負擔。
    理  由
一、緣上訴人民國92年度綜合所得稅結算申報，經法務部調查局
    臺北市調查處（下稱臺北市調查處）查獲上訴人漏報取自銘
    志營造有限公司（下稱銘志公司）及台鳳股份有限公司（下
    稱台鳳公司）利息所得分別為新臺幣（下同）8,500,000元
    及1,700,000元，另被上訴人查獲上訴人漏報本人及配偶藍
    雅惠營利、利息所得計166,792元，漏報所得合計10,366,79
    2元，乃合併歸課上訴人當年度綜合所得總額12,995,151元
    ，核定補徵稅額3,474,134元，並按所漏稅額3,476,549元分
    別處以0.2倍及0.5倍之罰鍰計1,721,494元。上訴人就取自
    銘志公司及台鳳公司利息所得及罰鍰處分不服，申請復查，
    未獲變更，提起訴願、行政訴訟，均遭駁回，遂提起本件上
    訴。
二、上訴人起訴主張：系爭合資墊款投資案上訴人與謝芳菊間，
    確為民法隱名合夥關係；上訴人因參與謝芳菊對銘志公司之
    投資墊款案，92年取自該投資案所得應屬營利所得，且北區
    國稅局亦確認謝芳菊取自銘志公司之所得確非利息所得；隱
    名合夥人盈餘分配，應併計於出名營業人計課綜合所得稅，
    而非依出資比例分配予各隱名合夥人；故上訴人基於隱名合
    夥之法律關係，分配屬隱名合夥人之合夥利潤，依財政部函
    釋意旨，應由出名營業人負責繳納相關稅負，與上訴人無涉
    。縱令系爭所得上訴人應繳納綜合所得稅，其核定金額亦違
    反所得稅法綜合所得稅收入實現原則；縱令系爭所得上訴人
    應繳納綜合所得稅，被上訴人亦應依財政部分散所得補徵稅
    款程序之令釋，正確計算上訴人應補稅額；上訴人本無納稅
    義務，自亦無漏報問題；僅以抽象之實質課稅原則加以處罰
    ，與行政罰法以有故意或過失為原則相違，難認適法；縱令
    系爭所得上訴人應補稅處罰，被上訴人亦應依綜合所得稅收
    入實現原則及財政部分散所得補徵稅款程序之令釋，正確計
    算上訴人應補稅額及正確罰鍰數額等語，求為判決撤銷訴願
    決定、原處分（含復查決定）關於核定上訴人取自台鳳公司
    及銘志公司之利息所得及其相關罰鍰部分。
三、被上訴人則以：
  (一)利息所得：
    本件上訴人未提示隱名合夥契約書、經營何種共同事業、謝
    芳菊是經營何種事業團體之營業人等資料，尚難謂上訴人為
    隱名合夥人，其僅為共同融資，由謝芳菊及銘志公司分別代
    為受領台鳳公司工程款並透過謝芳菊帳戶予以代收轉付予上
    訴人與王燈棟、施淑貞、黃朝俊、林澤昌、杜曉杰、吳坤昌
    、周曉清、鄒治淵及謝芳菊共10人（下稱上訴人等10位出資
    人），以清償渠等之借貸本息，並非合夥關係。次查，一般
    所謂投資，具有風險性且須自負盈虧。本件依謝芳菊與銘志
    公司所簽「合作投資協議書」中，明訂該公司除應返還本金
    外，尚需給付本金6成作為投資利潤，並訂有其他保障條款
    確保獲利，與一般投資常情有違；上訴人雖主張取自銘志公
    司之8,500,000元為投資利潤，屬營利所得，惟查上訴人等
    並非銘志公司股東，該公司當年度亦無相關盈餘分配，該所
    得尚非屬所得稅法第14條第1項第1類之營利所得，且上訴人
    無法提示投資銘志公司之相關事證，是本件觀其內容與借貸
    資金取得固定報酬無異，被上訴人依通報資料歸課利息所得
    並無不合。查本件謝芳菊與銘志公司及台鳳公司等公司簽署
    「續建、建築經理及融資契約書」，約定借款本金300,000,
    000元及「利息」20,000,000元，完工期間約定為92年10月3
    0日，即可知資金到位時至92年10月30日為預定融資期間及
    利息為20,000,000元，核與提供資金並獲得他人使用資金之
    報酬為利息所得之性質相符，且謝芳菊於調查筆錄中亦自承
    該20,000,000元為該契約中合理的利息利潤；倘本件續建工
    程集資案無任何借貸關係，謝芳菊何須以「續建、建築經理
    及融資契約書」將貸款200,000,000元本金佯載300,000,000
    元本金，另「利息」20,000,000元，並由台鳳公司參與簽約
    及支付系爭利息。
  (二)罰鍰:
    上訴人主張其與謝芳菊為隱名合夥關係，其主張不足採據之
    理由，已論駁如前述。又綜合所得稅係採自行申報制，納稅
    義務人取有所得即應自行申報，並盡查對之責，俾符合稅法
    之強行規定。本件上訴人92年度出資供銘志公司作為「天璽
    、鳳翔」工程案之續建資金，並分別自銘志公司及台鳳公司
    取得利息所得8,500,000元及1,700,000元，已如前述，惟上
    訴人既有是項所得，即應注意合併申報而不注意，致短漏申
    報，縱非故意，亦有過失，自應論罰。從而被上訴人按所漏
    稅額3,476,549元分別處以法定2倍以下之0.2及0.5倍之罰鍰
    1,721,494元，實已考量上訴人之違章程度，所為之適切裁
    罰，本部分應予維持等語，資為抗辯，求為判決駁回上訴人
    之訴。
四、原審斟酌全辯論意旨及調查證據之結果，以：本件兩造之爭
    點為：被上訴人以上訴人漏報取自銘志公司及台鳳公司利息
    所得分別為8,500,000元、1,700,000元，據以補徵稅額及罰
    鍰，是否適法？經查：
  (一)本件上訴人92年度綜合所得稅結算申報，經臺北市調查處查
    得台鳳公司於89年間委託銘志公司興建「天璽、鳳翔」集合
    住宅新建工程案，嗣台鳳公司於91年間發生財務危機，亟需
    外來資金之挹注，始能順利完成前開工程案，上訴人等10位
    出資人共同集資200,000,000元（其中上訴人出資17,000,00
    0元），並推派謝芳菊為代表與銘志公司簽訂「合作投資協
    議書」，約定謝芳菊出資200,000,000元供銘志公司作為「
    天璽、鳳翔」集合住宅新建工程案之營造款，而銘志公司則
    同意於營造利潤中提撥120,000,000元為投資利潤；為掩飾
    該高利率借貸情事並使利潤合理化，復由謝芳菊與台鳳公司
    、銘志公司、國海建築經理股份有限公司及和翰建設股份有
    限公司簽訂「續建、建築經理及融資契約書」，佯載由謝芳
    菊貸款300,000,000元予銘志公司作為「天璽、鳳翔」工程
    案之續建資金，貸款利息為20,000,000元，俟該案工程完工
    ，即清償謝芳菊300,000,000元本金及20,000,000元利息。
    嗣「天璽、鳳翔」工程案完工後，台鳳公司於92年7月間先
    給付謝芳菊37,500,000元，其餘款項282,500,000元則匯入
    銘志公司銀行帳戶，銘志公司復於92年11月間陸續開立支票
    ，將餘款282,500,000元給付謝芳菊，台鳳公司並開立20,00
    0,000元利息所得扣繳憑單予謝芳菊。謝芳菊旋將320,000,0
    00元扣除8,000,0000元（上訴人等10位出資人同意按綜合所
    得稅最高稅率40％貼補20,000,000元利息所得稅款8,000,00
    00元予謝芳菊）後之餘額312,000,000元，再由謝芳菊將本
    金及所獲利息按原出資比例匯款至上訴人指定帳戶。案經被
    上訴人審理違章成立，乃增列上訴人取得銘志公司利息所得
    8,500,000元（100,000,000元×17,000,000/200,000,000）
    元及取得台鳳公司利息所得1,700,000元（20,000,000×17,
    000,000/200,000,000），歸戶核定上訴人92年度綜合所得
    總額12,995,151元，補徵稅額3,474,134元，並以本件上訴
    人92年度綜合所得稅結算申報，漏報本人、配偶營利及利息
    所得合計10,366,792元，按所漏稅額3,476,549元分別處0.2
    及0.5倍之罰鍰合計1,721,494元〔計算式：3,476,549元×{
    （166,792元×0.2＋10,200,000元×0.5）/10,366,792元}
    ＝1,721,494元〕。
  (二)上訴人雖主張系爭合資墊款投資案各投資人與謝芳菊間，確
    為民法隱名合夥關係，謝芳菊並以出名營業人申報當年度綜
    合所得稅，上訴人無義務申報云云；但查上訴人與謝芳菊等
    人並未立有隱名合夥契約，謝芳菊亦未設立事業組織經營渠
    等10人所出資之投資事業，則其並未與謝芳菊等人有如何經
    營該投資事業之約定，欠缺「經營共同事業」之約定，自不
    符「合夥」之要件與法律關係。況謝芳菊92年度綜合所得稅
    結算申報，僅申報取自台鳳公司之利息所得20,000,000元，
    並非以經營投資事業名義來申報，亦非申報如上訴人主張合
    夥事業之全部所得，依其事實狀況可知，渠等間並無合夥存
    在，尚難謂上訴人為隱名合夥人；其僅為共同融資，由謝芳
    菊及銘志公司分別代為受領台鳳公司工程款並透過謝芳菊帳
    戶予以代收轉付予上訴人等10人，以清償渠等之借貸本息，
    並非合夥關係，彰彰明甚。又財政部62年3月21日台財稅第3
    2131號函及90年12月24日台財稅字第0900456675號令釋，係
    採實質課稅原則，即基於同一筆所得不應重複課徵之原則，
    關於分散所得案件，於補徵分散人稅款時，仍應扣除受利用
    分散人溢繳稅款後，就其差額補徵之。上揭財政部函釋係規
    範納稅義務人利用他人名義分散所得之案件，其漏稅額計算
    之規定，與本案案情不同，自難以援引適用。上訴人雖主張
    系爭漏報所得謝芳菊已申報當年度綜合所得稅，並依所得稅
    率40％繳納，有重複課稅之情形云云；惟謝芳菊原申報取自
    台鳳公司之利息所得20,000,000元業經被上訴人剔除，另依
    謝芳菊投資比例歸課利息所得4,000,000元（扣繳稅額400,0
    00元），且查獲謝芳菊尚有其他短漏報所得仍有應補稅額，
    是謝芳菊並無因系爭台鳳公司利息所得而「溢繳稅款」，即
    難謂該筆利息所得有重複課稅之情形。上訴人此部分主張，
    亦非可採。
  (三)次查，一般所謂投資，具有風險性且須自負盈虧。本件依謝
    芳菊與銘志公司所簽「合作投資協議書」中，明訂該公司除
    應返還本金外，尚需給付本金6成作為投資利潤，並訂有其
    他保障條款確保獲利，與一般投資常情有違；上訴人雖主張
    取自銘志公司之8,500,000元為投資利潤，屬營利所得云云
    ；惟上訴人等並非銘志公司股東，該公司當年度亦無相關盈
    餘分配，該所得尚非屬所得稅法第14條第1項第1類之營利所
    得，且上訴人無法提示投資銘志公司之相關事證。是本件觀
    其內容與借貸資金取得固定報酬無異。從而，被上訴人依通
    報資料歸課利息所得，並無不合。
  (四)參以謝芳菊與銘志公司及台鳳公司等公司簽署「續建、建築
    經理及融資契約書」，約定借款本金300,000,000元及「利
    息」20,000,000元，完工期間約定為92年10月30日，即可知
    資金到位時至92年10月30日為預定融資期間及利息為20,000
    ,000元，核與提供資金並獲得他人使用資金之報酬為利息所
    得之性質相符，且謝芳菊於調查筆錄中亦自承該20,000,000
    元為是該契約中合理的利息利潤；倘本件續建工程集資案無
    任何借貸關係，謝芳菊何須以「續建、建築經理及融資契約
    書」將貸款200,000,000元本金佯載300,000,000元本金，另
    「利息」20,000,000元，並由台鳳公司參與簽約及支付系爭
    利息。再查，本件工程應於92年10月30日完成全部工程，若
    銘志公司屆期未能清償本息全部，得要求展延期間並按月支
    付利息，逾期仍應支付違約金；且台鳳公司應將其所有坐落
    永和市○○段73地號持分約139坪土地移轉予銘志公司供作
    墊款施工之擔保，並由銘志公司設定抵押權予謝芳菊、同意
    對本案建物享有之法定抵押權設定質權予謝芳菊及本案領取
    之工程款優先退還謝芳菊之投資本金暨給付保障利潤等之保
    障。又該項借款債務本息及違約金，由台鳳公司擔任銘志公
    司之連帶保證人，此等種種約定於「續建、建築經理及融資
    契約書」訂有保障可知，與借貸之擔保相當。是本件觀其內
    容與借貸資金取得固定報酬無異，系爭所得類別性質尚難謂
    屬其他所得，被上訴人歸課利息所得，並無不合。又縱如上
    訴人所訴財政部臺灣省北區國稅局將系爭所得認屬其他所得
    予以註銷扣繳稅款，亦屬另案對銘志公司扣繳之情形是否正
    確適用法律問題，尚不得執為上訴人有利之認定。
  (五)本件原融資款本金及利息應由銘志公司向台鳳公司請領工程
    款後再行給付謝芳菊，惟台鳳公司既經與銘志公司協議該20
    ,000,000元利息由台鳳公司支付，即發生指示交付效果；然
    動產所有權之移轉固以現實交付為原則，亦得以指示交付方
    式為之，自發生物權移轉效力，台鳳公司給付效果已然存在
    。本件台鳳公司依約給付利息所得即為收付實現之時點，依
    所得稅法第88條規定，該公司於給付時依規定之扣繳率予以
    扣取稅款，並依同法第92條規定將所扣稅款向國庫繳清，該
    公司本應依規定分別按上訴人等10人之個別出資額開立予上
    訴人所得額1,700,000元（扣繳稅額170,000元）之扣繳憑單
    。然台鳳公司卻誤以謝芳菊係唯一之所得人開立所得額20,0
    00,000元扣免繳憑單（扣繳稅額2,000,000元）本屬有誤；
    嗣經被上訴人查獲，乃依實質課稅原則予以轉正在案，是本
    件實際所得人為上訴人等10人，且因謝芳菊並無實質擁有該
    扣繳稅額公法上之權利，其亦未將該扣繳稅額繳交國庫，被
    上訴人依規定核定上訴人取自台鳳公司利息所得（非取自謝
    芳菊利息所得）1,700,000元、扣繳稅額170,000元，核未違
    反綜合所得稅之收付實現原則。
  (六)末按，綜合所得稅係採自行申報制，納稅義務人取有所得即
    應自行申報，並盡查對之責，俾符合稅法之強行規定。上訴
    人92年度出資供銘志公司作為「天璽、鳳翔」工程案之續建
    資金，並分別自銘志公司及台鳳公司取得利息所得8,500,00
    0元及1,700,000元，已如前述，惟上訴人既有是項所得，即
    應注意合併申報而不注意，致短漏申報，縱非故意，亦難辭
    過失之責，自應論罰。從而被上訴人考量上訴人之違章程度
    ，按所漏稅額3,476,549元分別處以法定2倍以下之0.2及0.5
    倍之罰鍰1,721,494元，尚無不合。又本件係92年度案件，
    尚無稅務違章案件減免處罰標準第3條第2項規定之適用，併
    予指明。
  (七)綜上論述，上訴人起訴論旨，並非足採。被上訴人以上訴人
    漏報取自銘志公司及台鳳公司之利息所得分別為8,500,000
    元、1,700,000元，據以補徵稅額及罰鍰，認事用法，並無
    違誤，復查及訴願決定，遞予維持，亦無不合，上訴人徒執
    前詞，訴請撤銷，為無理由，應予駁回。
五、上訴人上訴意旨略以：
  (一)對於「合夥」與「隱名合夥」本質之不同，既已明文定義於
    民法第667條第1項及第700條，原審未加以辨明區分，參以
    最高法院26年上字第971號判例「……合夥所經營之事業，
    係合夥人全體共同之事業，隱名合夥所經營之事業，則係出
    名營業人一人之事業，非與隱名合夥人共同之事業……」竟
    誤以為隱名合夥既得準用合夥之規定，則「合夥」應具備「
    經營共同事業」之要件，亦準用於「隱名合夥」之法律關係
    ，是不應準用而準用，有判決適用法規不當之違背法令。再
    者，原審誤以為本件未符「合夥」要件，即認為當然不符「
    隱名合夥」之法律關係要件，進而完全捨棄本件有民法隱名
    合夥法律關係之適用，亦有判決不適用法規之違背法令，即
    應適用「隱名合夥」之法規而未適用。
  (二)上訴人並未自台鳳公司取得任何所得本無須申報，原審縱不
    承認上訴人為隱名合夥人，而認謝芳菊取自台鳳公司所得應
    依上訴人於系爭投資案出資比例分配予上訴人，然謝芳菊取
    自台鳳公司所得既已全數由其申報納稅，上訴人即使未申報
    ，亦符合分散所得之要件，應有財政部分散所得函釋之適用
    ，原審卻誤為不得適用，亦有判決不適用法規之違法。退步
    言之，何以對謝芳菊針對台鳳公司所得已繳納之稅款無得併
    同歸課扣減，益證被上訴人認事用法有誤。原審未予指摘已
    有過失，況苟同被上訴人見解，否准上訴人適用財政部62年
    3月21日台財稅第32131號函對於分散所得之徵補稅處理原則
    ，及90年12月24日台財稅字第0900456675號對於分散所得計
    算逃漏稅額令釋之規定，確有應適用法令而不適用之違背法
    令。
  (三)銘志公司轄區之國稅主管機關已認定系爭所得應為「其他所
    得」，原判決在誤認事實基礎上認定上訴人遭被上訴人歸課
    取自銘志公司之所得為「利息所得」，且對何以不採該主管
    機關之認定未附任何理由，有判決不備理由及理由矛盾之當
    然違背法令。另原審逕以合作投資協議書訂有固定利潤成數
    即認定沒有風險性，其認定顯然違背經驗法則致理由矛盾之
    當然違背法令。相對於謝芳菊與銘志公司之「合作投資協議
    書」內容為真正，當事人間之真意為投資，原審卻一再質疑
    非投資，而曲解投資報酬為融資契約書，並執意認定係利息
    ，亦徵原審並未客觀對待證據，判決違反證據法則及經驗法
    則。
  (四)原審既查明系爭台鳳公司利息所得之被扣繳所得人為謝芳菊
    ，卻又認為即使上訴人並非該被扣繳所得人，被上訴人核定
    上訴人已取得台鳳公司之利息所得，亦與收付實現原則無違
    ，前後理由矛盾，有判決理由矛盾之違法。
  (五)原審未探究上訴人有無違反誠實申報羲務，以上訴人既然本
    稅有漏報（惟上訴人否認），即率而認定上訴人縱非故意亦
    有過失應處罰鍰，未審究行政罰法規定處罰應以行為人有故
    意或過失為前提，有判決不適用法規之違背法令等語。
六、本院按：
  (一)本案上訴爭點之確定：
    1.針對上訴人92年度個人綜合所得稅額之計算，被上訴人認
      定上訴人漏報如附表所示之3筆所得共計10,366,792元，
      而將之計入上訴人當期之所得總額內，並算得對應之漏稅
      金額3,476,549元，而對上訴人作成補繳上開稅額之補稅
      處分。復以「上訴人有漏稅違章行為，且生漏稅違章之實
      質結果」為由，而依所得稅法第110條第1項之規定，按其
      不同種類之漏報所得額占總漏報所得額之比例，分別處以
      0.2倍及0.5倍之罰鍰（均詳附表所載）。
    2.上訴人對前開補稅及裁罰處分中，有關取自台鳳公司及銘
      志公司之利息所得部分，基於以下之法律論點，提起行政
      爭訟，但為原審法院所不採，而以判決駁回其起訴，為此
      上訴人提起本件上訴。
      (1)有關上開二筆所得產生經過之事實主張：
        台鳳公司委託銘志公司興建房屋出售，而在建屋過程
          中缺乏資金續行工程，因此台鳳公司有資金需求。
        上訴人則與謝芳菊、黃朝俊、施淑貞、林宏達、杜曉
          杰、吳坤山、周曉清、鄒治淵及林澤昌等10人，共同
          集資200,000,000元（其中上訴人出資17,000,000元
          ，占全部出資比例之8.5％），由謝芳菊出面與台鳳
          公司及銘志公司訂立民事契約，約定由謝芳菊移轉上
          開200,000,000元資金予銘志公司，做為工程營造費
          用，而台鳳公司及銘志公司則承諾於92年建屋工程完
          工時，除返還本金200,000,000元，各再支付20,000,
          000元（台鳳公司）與100,000,000元（銘志公司）之
          報酬予謝芳菊。
        92年間台鳳公司及銘志公司分別給付上開本金及報酬
          予謝芳菊，謝芳菊則轉支付以下之金額予上訴人。
          A.銘志公司部分，謝芳菊轉支付予上訴人之金額，被
            上訴人依其出資比例，認定其金額為8,500,000元
            ，對此事實認定，上訴人並未否認。
          B.台鳳公司部分，因為台鳳公司先依所得稅法之相關
            規定，扣繳10％之稅款，而以其餘額18,000,000元
            支付謝芳菊，而謝芳菊基於自身稅負之考量，又扣
            除全部現金20,000,000元中30％之金額6,000,000
            元，因此以12,000,000元按上訴人之出資比例8.5
            ％計算，實際僅給付上訴人1,020,000元。
      (2)在上開事實主張基礎下，上訴人主張原補稅處分違法之
        法律上理由，其核心要論點則可歸納如下。
        在上開民事契約基礎下之法律關係，就上訴人與謝芳
          菊間而言，其私法上之定性應屬「隱名合夥」，故依
          財政部44年台財稅發字第7014號函及63年9月4日台財
          稅字第36543號函釋（後一函文之全文內容為：「隱
          名合夥之營利事業，如出名營業人於簽訂契約後曾檢
          約報經該管稽徵機關核備者，其營業所生利益，准按
          實際分配情形，分別核課個人綜合所得稅；否則仍應
          依照本部（44）台財稅發字第7014號令釋，併入出名
          營業人所得課徵綜合所得稅」）。上開所得在所得稅
          法上，其稅捐客體類別屬性應定性為「營利所得」，
          而對稅捐主體之歸屬，則應歸屬至謝芳菊名下。
        退而言之，如果上開所得之客體屬性為「利息所得」
          ，主體歸屬應為上訴人。然而就客體之時間歸屬而言
          ，基於個人綜合所得稅採取現金收付制之法理，取自
          台鳳公司之營利所得金額亦應僅有1,020,000元（即
          謝芳菊實際給付上訴人之金額），而非被上訴人認定
          之1,700,000元（依投資比例計算之金額）。
        再退步言之，即使上開稅捐客體之類別屬性歸屬，對
          主體之歸屬，對時間之歸屬均採取被上訴人之法律見
          解，可是此所得所對應之稅款已由謝芳菊實際繳納，
          是以本案亦應適用財政部62年3月21日台財稅字第321
          31號函釋之意旨，僅就謝芳菊繳納不足之部分命上訴
          人補繳。
      (3)同樣在上開事實主張基礎下，上訴人對裁罰處分違法之
        法律主張，亦可簡言如下。
        依上所述，其本稅即不發生，自無漏稅事實存在，當
          然也無漏稅裁罰之事由。
        退而言之，在財政部44年台財稅發字第7014號函未經
          廢止之情況下，該函釋所揭示之法規範，對所有符合
          其規範構成要件之稅捐申報案件仍有抽象規制效力，
          因此本案有「信賴保護原則」下之信賴基礎存在，且
          上訴人對之有信賴表現，即使有客觀漏稅結果發生，
          但因上訴人主觀上沒有可責性（即無故意過失存在）
          ，而不應受漏稅違章處罰。
        再退步言之，就算本案上訴人應受處罰，可是做為裁
          罰基礎之客觀漏稅金額，依上所述，被上訴人之認定
          亦有錯誤（因為違反現金收付制之精神，且未扣除謝
          芳菊名下因主體歸屬錯誤而溢繳之稅款金額），因此
          本案裁罰處分亦難以維持。
    3.而上訴人在上訴意旨中所提出之各項主張，除與原審法院
      審理中已提出之論點重複者外，另外針對裁罰處分之合法
      性部分，再提出以下新論點：漏稅罰之成立以納稅義務人
      違反誠實報繳義務為前提，但本案中上訴人取自台鳳公司
      之所得已申報在謝芳菊名下，因此沒有違反誠實義務。
  (二)有關前開上訴論點是否有據，本院之判斷則如下所示：
    1.本稅部分：
      (2)上訴人與謝芳菊間之法律關係，基於下述理由，其在私
        法之定性非屬隱名合夥，而應定性為「受託處理借款事
        務」，因此上訴人基於該法律關係取得之獲利，在所得
        稅法制上應定性為「利息所得」，而非「營利所得」。
        按依民法第700條第1項有關「隱名合夥」法律關係之
          定義，「隱名合夥」必須是在有事業經營之基礎下，
          由出名營業人與隱名合夥人共同對該事業之經營為出
          資，且分擔事業之營業風險。如果所謂之「事業活動
          」建立在單一決策基礎下，沒有持續性之投入活動，
          取向將來之決策不確定風險即難以呈現。此等活動即
          難謂符合民法第700條所定義之「事業」。
        以本案之客觀事實言之，上訴人與謝芳菊等10人僅是
          集資由謝芳菊出面，而向銘志公司及台鳳公司貸款，
          並取得該二家公司支付之固定金額報酬，而不承擔該
          二家建屋出售活動之營業風險，也不分享其獲利。貸
          款決策單一，報酬在法律上固定，而應定性為「利息
          」。除此之外並無其他之持續性投入活動，事業定義
          本質上應有之將來不確定性風險並不具備（銘志公司
          或台鳳公司之倒帳風險是在貸款時即被評估確定，並
          用利率高低來決定風險貼水，故不是此處所指之「將
          來不確定性風險」），因此上訴人與謝芳菊間之法律
          關係沒有定性為「隱名合夥」之餘地。
        事實上，民事法上之合夥或隱名合夥契約，其實證上
          之最重要特徵，即是事業之持續性格，並由此導出對
          應之組織性格，因此才有相對於一般不具組織性格特
          徵契約而生之「組織權限劃分」、「組織清算」與「
          成員退出」等規範需求，而形成其相應其他有名契約
          類型所獨有之相關實證規範（民法第683條至第669條
          參照）。
        至於上訴人與謝芳菊間之民事法律關係，由於合資貸
          款事務之一次性與單一性，不具持續性（即由此延伸
          之組織性），單純解為民事上之委任法律關係，依民
          法上有關委任之相關規定即可適度處理因合資借款所
          生之各項爭議。簡言之，即是由謝芳菊以受任人之身
          分，為上訴人及其餘合資者之利益，出名處理合資貸
          款事務，並分配獲利與上訴人等之合資者。此等解釋
          不僅符合事務本質，更重要的是，此等私法定性在稅
          捐法制上，特別是所得稅法制上，長期概括而言，其
          實最符合納稅義務人之利益。因為在委任之民事法律
          關係基礎下，同一稅捐客體（所得）從委任契約之受
          任人手中移轉至委任人手中時，其稅捐客體之類別屬
          性仍得維持，不致於發生因為客體屬性改變，導致量
          化標準及應、免稅資格一併變更之不利益。
        是以在上述民事法之定性基礎下，本案上訴人因上開
          合資貸款而分得之對價報酬，在所得稅法上應定性為
          「利息所得」，而非「營利所得」。
      (2)又退而言之，即使假設本案前開客觀事實符合上訴人主
        張之「隱名合夥」類型（實際上並不符合），財政部44
        年台財稅發字第7014號函釋能否在本案中予以適用，亦
        深值懷疑。事實上本院認為，財政部44年台財稅發字第
        7014號函釋之規範內容，不僅建立在對民事法隱名合夥
        制度之錯誤理解基礎上，且與現行所得稅法制之基本建
        置原則有所衝突，其規範適格性實可質疑，法院在個案
        中原則上得拒絕適用（除非有行政自我拘束或平等原則
        之考量）。爰說明理由如下：
        按隱名合夥乃是合夥契約之特殊類型，隱名合夥人相
          較於出名營業人，其實證特徵即在責任有限，亦不參
          與合夥事業之執行，故不出現合夥外部關係上。但就
          合夥內部關係而言，其仍有監督、依盈虧受損益分配
          之權利。此等內部權利義務關係在稅捐法制上並非秘
          密，沒有不可核實認定之理由。從而前開函釋認為：
          「合夥之獲利（所得）必須歸屬出名營業人所得課徵
          綜合所得稅」云云，顯然是對民事法上隱名合夥制度
          內、外部法律關係之誤解。
        而個人綜合所得稅基於量能課稅與社會財富重分配之
          理念，採取累進稅率之設計，而上開函釋在個案中之
          適用，也會因為「客體對主體之錯誤歸屬」，造成稅
          負之失衡，違反了累進稅率設計之基本建制原則，而
          屬錯誤之函釋，法院本來即可以違反現行所得稅法為
          由，拒絕適用該函釋。
        若上訴人堅持要適用該函釋，即需先舉出先例事實，
          法院才有從「行政自我拘束」或「平等原則」之觀點
          ，考量其在個案中之適用可能。而就本案而言，不僅
          依前所述，其事實定性上即與該函釋之要件不符，而
          且上訴人更沒有舉出先例事實。因此本案自無適用該
          函釋之餘地。
      (3)至於有關上訴人取自台鳳公司利息所得數額之客體時間
        歸屬爭議部分，經查：
        個人綜合所得稅之計算原則上採取「現金收付制」，
          但並非沒有例外，例如營利事業盈餘分配所生之營利
          所得，其所得實現時點為「以配股基準日」為準（本
          院98年10月27日98年度10月份第2次庭長法官聯席會
          議之決議參照）。又例如在因案停職，事後一次領取
          停職期間之全部薪資者，稅捐機關接受變動所得之概
          念，而同意分年計稅（財政部88年8月12日台財稅字
          第9881932202號函參照），甚至所得稅法制所規定之
          就源扣繳制度，一定程度上，也可視為「現金收付制
          」之例外。
        而且「現金收付制」概念本身在個案事實之法律涵攝
          上，也有多種可能性，並非一定要以實際領得現金為
          其適用前提。某些觀念上之交付一樣被認為符合「現
          金收付制」之要求，例如付款人將款項存入納稅義務
          人指定之帳戶，或交予納稅義務人指定之第三人，或
          透過約定，將到期之利息款項滾入納稅義務人之本金
          中繼續生息，在所得稅法上均被評價為「所得已經實
          際給付」。
        再就本案而言，由於謝芳菊將取自台鳳公司之18,000
          ,000元利息款項預扣6,000,000元，加上台鳳公司預
          扣2,000,000元所生之抵稅權，用以抵償「該10名合
          資者各自所分配之利息，在名義上歸其一人所有，對
          其所多生之所得稅負」。此等作業方式已涉及稅捐客
          體對稅捐主體歸屬之人為刻意規劃，並且是在上訴人
          明知其情之情況下所為（實則上述10名投資人多具備
          台鳳公司內部關係人身分，才有管道明瞭此等投資機
          會，並有內部資訊掌控風險，外部人既不知有此借款
          獲利機會，即使知悉此機會，也會因為「資訊不對稱
          」擔心被倒帳，而不敢借款。例如10名合資者之王燈
          棟借款時兼任台鳳公司及銘志公司之總經理，而上訴
          人在91年至92年之借款期間也是台鳳公司之食品處處
          長，此等事實可見原處分卷第64頁之訊問筆錄記載。
          其等正是利用此一地位所掌握之資訊優勢，才能明白
          該2家公司缺乏資金之內部訊息，加入合資集團內，
          賺取高額利息），是應認上訴人已實際收取由台鳳公
          司支出之1,700,000元全額利息所得，只不過另外基
          於名目稅負上之考量，再將其中部分資金交付予謝芳
          菊，補償其為自己負擔之名目稅負，此等內部約定固
          然不符合所得稅法制累進稅率之設計，而需予以事後
          調整，重新計算稅額，但不影響該筆所得時間歸屬及
          數額之判斷。
      (4)另外上訴人主張：「本案在稅捐實體法律關係確定之情
        況下，其稽徵程序應適用財政部62年3月21日台財稅字
        第32131號函釋」一節，本院則認為：
        財政部62年3月21日台財稅字第32131號函釋針對稽徵
          程序所為之規範，乃是權宜式之安排，必須所涉及之
          各個名目納稅義務人均無異議之情況下，才有操作之
          可能。若其中有人從稅捐實體法之觀點，要求獨立計
          算其個人溢、補稅款時，稅捐機關實無立場將其溢、
          補稅款與他人連動抵償。
        其次應說明者為，該函釋意旨所立基之事實基礎與本
          案之事實基礎並不相同，故該函釋在本案中亦未必定
          可適用。其間之法理在於：
          A.該函釋是針對「一對多」之情形為規範，即單一稅
            捐主體將實質上歸屬於其本人之稅捐客體，分散於
            其他多個名目主體身上。在這樣的實證特徵下，因
            為累進稅負之原因，實質歸屬之單一主體，因分散
            稅捐客體所生之總稅負金額，大於其他多數名目歸
            屬者對應稅負之合併加總金額，因此對實質歸屬之
            單一主體要求補其差額，在稽徵程序上甚為便利。
          B.但本案之情形則是「多對一」，乃是謝芳菊之單一
            名目歸屬主體，負擔其餘9名實質歸屬主體之應負
            擔稅負。而這樣的實證特徵下，如果單一名目主體
            謝芳菊為實質歸屬者所繳納之稅款超過實質歸屬者
            稅款之加總，則扣除後仍有餘額，將會造成處理上
            之困擾。其次如果單一名目主體謝芳菊為實質歸屬
            者所繳納之稅款少於實質歸屬者稅款之加總，則其
            少繳之稅款又將如何分配予9名合資者，其計算極
            為困難，將嚴重干擾稽徵效率。主管機關自然沒有
            比照辦理之法律義務。
        何況適用上開財政部62年3月21日台財稅字第32131號
          函釋之前提為：「謝芳菊有溢繳『對應於上開漏報所
          得』稅款」之客觀事實存在。而此待證事實之客觀舉
          證責任應由上訴人負擔。被上訴人對此待證事實既然
          予以否認（其主張謝芳菊有短漏報所得，致有應補稅
          額存在，而無法確定「在謝芳菊其餘所得及稅額皆正
          確報繳之前提事實基礎下，對應於前開錯誤名目歸屬
          所生溢繳稅款中，屬上訴人部分之應繳稅款金額」）
          ，上訴人即有證明之責，但其在本案上訴中僅空言主
          張，而未證明其前提事實，是其此部分上訴亦非有據
          。
    2.裁罰部分：
      (1)依上所述，本案中就上訴人92年度個人綜合所得稅之報
        繳行為而言，其有漏報上述二筆利息所得，致生短報繳
        稅款之客觀結果發生，且所短報繳之稅額計算，依上所
        述，被上訴人之認定亦無錯誤可言。因此有關上訴人應
        否受漏稅違章處罰之議題，其有討論價值者，僅餘主觀
        歸責要件之有無。
      (2)而本院基於下述理由，認為上訴人對前開客觀漏稅結果
        ，主觀上仍有故意過失存在，從而原判決認定其應負漏
        稅違章責任，即無錯誤。
        上訴人非常清楚其借款及取得利息之客觀事實（事實
          上，其能獲取如此高之利息金額，正是利用其為上開
          二家公司內部關係人身分所掌握之資訊，充份明瞭公
          司之借款意願與履約風險），並且膫解所得現實之時
          點，卻未如實申報，其漏稅故意已極明確。
        而其所提之抗辯內容（即「其主觀上認上開借款屬隱
          名合夥，可適用財政部44年台財稅發字第7014號函，
          而實際上亦由謝芳菊繳納稅負」等情），首先沒有涵
          蓋取自銘志公司之8,500,000元之部分。其次該等安
          排本身即會違反所得稅法制中有關「累進課徵」之基
          本建制原則。而且如前所示，本案中其與謝芳菊之法
          律關係並不符合隱名合夥之定義，而且以其在台鳳公
          司及銘志公司之職務而言，由謝芳菊出面貸款之原因
          ，更合理之推斷應是為了掩飾「角色衝突」之客觀現
          實，無法信其對上開財政部44年台財稅發字第7014號
          函有合理之信賴，以致其對前開漏稅違章行為之違法
          性缺乏認識。
        退萬步言之，就算假設其上開缺乏違法性認識之主張
          為可採，但此等違反常態之安排，仍難解免其過失責
          任。
      (3)另外上訴意旨對其裁罰可責性有無所提出之新論點，亦
        非有據。因為現行所得稅法制中之個人綜合所得稅制，
        明確採取累進稅率，因此所得客體對稅捐主體之歸屬必
        須正確申報，才能謂未違反「誠實報繳義務」，但在本
        案中，依前所述，上訴人與謝芳菊等合資者之作業方式
        已涉及稅捐客體對稅捐主體歸屬之人為刻意規劃，並且
        是在上訴人明知其情之情況下所為，豈能謂其稅捐申報
        有遵守誠實義務之要求。
  (三)總結以上所述，本案原判決之認事用法並無違誤，上訴論旨
      指摘原判決違背法令，求予廢棄，為無理由，應予駁回。
七、據上論結，本件上訴為無理由，依行政訴訟法第255條第1項
    、第98條第1項前段，判決如主文。
中　　華　　民　　國　　100　 年　　9　　 月　　8　　 日
                    最高行政法院第六庭
                        審判長法官　黃　合　文
                              法官　鄭　忠　仁
                              法官　劉　介　中
                              法官　帥　嘉　寶
                              法官　陳　鴻　斌

以  上  正  本  證  明  與  原  本  無  異
中　　華　　民　　國　　100　 年　　9　　 月　　8　　 日
　　　　　　　　　　　　　　　書記官　葛　雅　慎